臺灣高等法院民事判決
109年度勞上易字第90號
上  訴  人  台灣電力股份有限公司

法定代理人  楊偉甫  
訴訟代理人  趙偉程律師
被  上訴人  林永瑞  
            陳慶茂  
            黃博進  
            周安鳴  
            周哲杉  
            扈佐安  
共      同
訴訟代理人  葉錦郎律師
上列當事人間請求給付退休金事件，上訴人對於中華民國109年6
月19日臺灣臺北地方法院109年度勞訴字第94號第一審判決提起
上訴，本院於109年10月6日言詞辯論終結，判決如下：
    主      文
上訴駁回。
第二審訴訟費用由上訴人負擔。
    事實及理由
壹、程序方面：
一、按訴訟事件是否屬普通法院之權限，應以原告起訴主張為訴
    訟標的之法律關係是否屬於私法上之爭執為斷(最高法院88
    年度台抗字第168號、第301號裁定意旨參照)。行政法院與
    普通法院審判權之分野，在於其所爭執訴訟標的法律關係之
    性質為何，如其訴訟標的法律關係屬公法性質者歸行政法院
    ，屬私法性質者，則歸普通法院（司法院釋字第540號解釋
    參照）。次按勞動基準法（下稱勞基法）第84條雖謂公務員
    兼具勞工身分者，其有關退休等事項，應適用公務員法令之
    規定，惟並未規定因此所生之爭議，究應由普通法院抑或行
    政法院審判，仍應依爭議之性質定審判權之歸屬（司法院釋
    字第759號解釋理由書參照）。又公營事業依公司法規定設
    立者，為私法人，與其人員間，為私法上之契約關係，雙方
    如就契約關係已否消滅有爭執，應循民事訴訟途徑解決（司
    法院釋字第305號解釋參照）。
二、本件上訴人為經濟部所屬事業機構，被上訴人林永瑞、陳慶
    茂、黃博進、周安鳴、周哲杉（下稱林永瑞等5人）為派用
    人員，屬勞基法第84條之公務員兼具勞工身分者。惟上訴人
    係依公司法設立之股份有限公司，屬私法人，林永瑞等5人
    請求上訴人給付退休金差額，核其訴訟標的法律關係，應屬
    私權爭議事項，非基於公法關係而為請求，普通法院自有審
    判權（最高法院96年度台再字第6號判決意旨參照），先予
    敘明。
貳、實體方面：
一、被上訴人主張：伊分別自附表「服務年資起算日」欄所示之
    日起任職於上訴人，林永瑞等5人為派用人員，被上訴人扈
    佐安則為僱用人員，並分別於附表「退休日」欄所示日期退
    休，退休金基數亦如附表，退休前6個月或3個月之工資，包
    括附表「平均夜點費」欄所列分別乘以6或3之數額（下稱系
    爭夜點費）。詎上訴人未將該夜點費列入平均工資計算，致
    短付伊退休金，自應補發伊如附表「應補發退休金」欄所示
    之退休金（下稱系爭退休金差額）等情。爰依勞基法第55條
    第1項、民國108年8月30日修正前經濟部所屬事業人員退休
    撫卹及資遣辦法（下稱退撫辦法）第6條、臺灣省工廠工人
    退休規則（下稱退休規則）第9條第1款規定，請求上訴人給
    付伊系爭退休金差額本息（原審為被上訴人全部勝訴之判決
    ，上訴人聲明不服，提起上訴）。並答辯聲明：上訴駁回。
二、上訴人則以：林永瑞等5人為派用人員，其有關退休事項，
    應適用公務員法令，並無勞基法之適用，不得據退撫辦法第
    6條引用勞基法規定，請求伊給付系爭退休金差額。又系爭
    夜點費為恩惠性給與，非屬工資範疇，不得列入平均工資計
    算，被上訴人無從請求伊給付系爭退休金差額等語置辯。並
    上訴聲明：㈠原判決廢棄。㈡被上訴人在第一審之訴及假執行
    之聲請均駁回。
三、本件被上訴人分別自附表「服務年資起算日」欄所示之日起
    任職於上訴人第二核能發電廠，林永瑞等5人為派用人員，
    扈佐安為僱用人員，並分別於附表「退休日」欄所示日期退
    休，其退休金基數亦如附表，退休前曾領取系爭夜點費等事
    實，為兩造所不爭（見本院卷第86頁、原審卷第131至133、
    178頁），並有退休金核算說明書及薪給資料在卷可證（見
    原審卷第47至52、53至60頁），堪信為真實。
四、被上訴人主張上訴人核給伊退休金時，應將系爭夜點費納入
    平均工資計算等語，上訴人予以否認，並以前詞置辯。經查
    ：
  ㈠被上訴人之平均工資計算，均應依勞基法規定辦理：
  ⒈按勞基法第84條前段規定：「公務員兼具勞工身分者，其有
    關任（派）免、薪資、獎懲、退休、撫卹及保險（含職業災
    害）等事項，應適用公務員法令之規定。」所稱公務員兼具
    勞工身分者，係指依各項公務員人事法令任用、派用、聘用
    、遴用而於同法第3條所定各業從事工作獲致薪資之人員。
    勞基法施行細則第50條前段定有明文。另國營事業管理法（
    下稱國管法）於100年12月28日修正公布第33條規定：「國
    營事業人員之進用、考核、退休、撫卹、資遣及其他人事管
    理事項，除法律另有規定外，由國營事業主管機關擬訂辦法
    ，報請行政院核定。」則國營事業人員依上開公務員人事法
    令派用之人員，其退休，自應依國營事業主管機關擬訂之辦
    法辦理，而退撫辦法第1條明定：「本辦法依國營事業管理
    法第33條規定訂定之。」可知退撫辦法即屬勞基法第84條所
    定之公務員法令，且依該辦法第3條：「本辦法所稱基數，
    係指計算事由發生時1個月平均工資。平均工資依勞基法有
    關規定辦理。」之規定，國營事業所屬派用人員之退休金，
    有關平均工資計算，自應依勞基法規定辦理。
　⒉查，上訴人為經濟部所屬國營事業機構，林永瑞等5人則為所
    屬派用人員，屬勞基法第84條所稱之公務員兼具勞工身分者
    ，揆諸上開規定及說明，其退休事項應適用公務員法令，即
    依國管法第33條授權經濟部所訂定之退撫辦法辦理，且有關
    平均工資認定，依退撫辦法第3條規定，仍應依勞基法規定
    辦理。
　⒊又扈佐安為雇用人員，核屬勞工，其據以計算退休金之平均
    工資，自應依勞基法規定認定及核算，更不待言。
  ㈡被上訴人支領之系爭夜點費應列入平均工資計算退休金：
  ⒈依勞基法第2條第4款規定：「平均工資：謂計算事由發生之
    當日前6個月內所得工資總額除以該期間之總日數所得之金
    額。」又工資係勞工因工作而獲得之報酬，包括工資、薪金
    及按計時、計日、計月、計件以現金或實物等方式給付之獎
    金、津貼及其他任何名義經常性給與均屬之，同條第3款定
    有明文。故所謂工資，應屬「勞務之對價」及「經常性之給
    與」，至於其給付名稱為何，則非所問（最高法院92年度台
    上字第2108號判決意旨參照）。準此，事業單位發給夜點費
    是否屬於工資，即應依一般社會交易之健全觀念，判斷是否
    具備勞工因提供勞務而由雇主獲致對價之「勞務對價性」，
    及有無於固定常態工作中可取得而具有制度上經常性之「經
    常性給與」要件。
  ⒉被上訴人主張其須依上訴人排班從事24小時3班固定輪值工作
    ，各班工作性質相同，僅服勤時間不同。上訴人依伊輪值大
    、小夜班時段及次數發給夜點費，自92年1月1日起小夜班夜
    點費每次250元、大夜班夜點費每次400元，夜點費每人每次
    金額相同，不因作業種類、年資、職級而有差異等情，上訴
    人未為爭執（見本院卷第86頁、原審卷第131至133、178頁
    ），並有夜點費歷次調整情形表及上訴人函文足參（見本院
    卷第69、73至74頁），堪信為真實。據此，被上訴人任職上
    訴人期間輪值大、小夜班為常態性工作型態，且每次輪值即
    可獲得固定數額之夜點費，該費用核屬輪值工作可取得之給
    與，於制度上具有經常性。上訴人雖不區分輪值人員薪資高
    低、工作內容及職級等不同，統一發給相同金額，惟夜點費
    既為輪值大、小夜班人員依輪值次數所得領取，顯與被上訴
    人提供勞務密切相關，且夜間輪值不利生活及健康，上訴人
    基於事業性質對工作時間特殊之輪值人員增加夜點費給付，
    即屬提供勞務之對價。是以，夜點費在上訴人之薪給制度上
    ，已為輪值人員常態性提供勞務可經常取得之對價，符合「
    勞務對價性」及「經常性給與」之要件，被上訴人主張屬於
    工資，自屬有據，上訴人辯稱系爭夜點費欠缺勞務對價性而
    為恩惠性給與云云，要非可取。又勞工先為勞務提供再向雇
    主領取工資者，尚非罕見，雇主積欠一部工資而勞工仍然繼
    續提供勞務者，亦非鮮見，是特定給付是否具有勞務對價性
    之認定，顯與勞工是否會因雇主不為該給付即拒絕提供勞務
    無涉，是以，上訴人推論被上訴人不會因伊不發給夜點費即
    拒絕值夜班，並據此辯稱夜點費並非工資云云，亦無足採。
  ⒊上訴人雖又辯稱：退撫辦法之作業手冊（下稱系爭手冊）關
    於平均工資之定義，僅限於單一薪給及延長工作時間工資，
    且依該手冊第6頁附件一「經濟部所屬事業機構列入平均工
    資之給與項目表」並無「夜點費」，顯見系爭夜點費非屬工
    資云云。惟按國管法第14條雖規定：「國營事業應撙節開支
    ，其人員待遇及福利，應由行政院規定標準，不得為標準以
    外之開支。」然同法第33條亦規定：「國營事業人員之進用
    、考核、退休、撫卹、資遣及其他人事管理事項，除法律另
    有規定外，由國營事業主管機關擬訂辦法，報請行政院核定
    。」經濟部已依前開授權訂定退撫辦法，並報請行政院核定
    ，且該辦法第3條規定平均工資應依勞基法規定辦理，而被
    上訴人領取之系爭夜點費為勞基法所定工資，已如前述，則
    計算其等退休金計入系爭夜點費，即非屬國管法第14條所謂
    不得為之標準以外開支。又經濟部就退撫辦法訂定之系爭手
    冊「貳、工資與平均工資」之「二、平均（薪）工資」固記
    載：「……㈠計算平均工資之經常性給與：目前各機構人員之
    （薪）工資，除單一薪給、延長工作時間工資（超時工作報
    酬、加班費均屬之，以下同）及經本部核定准併入平均工資
    計算之經常性給與者（如附件貳之一）外，其餘項目不予列
    入平均工資計算……。」且其附件貳之一並未將夜點費列入給
    與項目（見原審卷第72、75頁）。然觀諸該手冊「壹、前言
    」之「三、研訂本辦法作業手冊」記載：「……為使部屬各機
    構今後在退撫作業時作法一致，避免對法條文義產生歧誤，
    並能符合部屬事業人員（包括派、雇用人員）一體適用之考
    量原則……依據本辦法，研訂系爭手冊以為實務作業之準繩。
    」等語，可知系爭作業手冊僅係經濟部依退撫辦法研訂之實
    務作業手冊，對派用人員林永瑞等5人並無拘束力，更遑論
    雇用人員扈佐安。且依勞基法規定，被上訴人所領取之系爭
    夜點費屬工資範疇，系爭作業手冊未將之列入平均工資，核
    與該手冊所據以研訂之退撫辦法規定牴觸，更不得據為被上
    訴人不利之認定。再者，上訴人給付之夜點費是否為工資，
    屬法院應依職權個案判斷之事項，行政機關所為函釋僅可供
    參考，並無拘束法院效力，他案判決之認定，於本案亦無拘
    束力，上訴人所援引之其他相關判決或函釋，亦無從採為對
    其有利之認定。
  ⒋94年6月14日修正前勞基法施行細則第10條第9款雖將「差旅
    費、差旅津貼、交際費、點心費及誤餐費等」排除於「經常
    性給與」之外，惟該款所指點心費，應限於雇主體恤夜間輪
    班工作之勞工，不固定給與購買點心之費用。本件夜點費屬
    固定輪班工作型態下經常性給與之勞務對價，業如前述，性
    質與不確定性之差旅費、差旅津貼及交際費等所支出不同，
    尚不得以發給名目有點心費，即認有上開規定之適用。況勞
    基法施行細則於94年6月14日修正時，已將有關點心費及誤
    餐費非屬經常性給與之規定刪除，其修正理由為：「鑒於事
    業單位迭有將『輪班津貼』或『夜勤津貼』等具有工資性質之給
    付，以『點心費』或『誤餐費』名義發放，以減輕雇主日後平均
    工資之給付責任，實有欠妥，爰修正刪除勞基法施行細則第
    10條第9款之『點心費』或『誤餐費』規定，嗣後有關點心費及
    誤餐費是否為工資，應依該法第2條第3款規定及上開原則，
    個案認定」等語。職是，以點心費名目所為給付是否具有工
    資性質，仍應依勞基法第2條第3款規定及上開工資性質之判
    斷標準，於實際個案認定，而非僅以名目為斷。
  ⒌上訴人另辯稱：伊為體恤輪班人員及非輪班人員，自日據時
    代即有支給出勤人員初夜點心費、深夜點心費，原係發放實
    物，嗣於64年間，因報銷手續繁瑣，改發放現款，性質上為
    恩惠性措施合意，勞雇雙方合意將夜點費排除於工資範疇云
    云，並舉其所發函文為證（見原審卷第103至107頁）。惟依
    勞基法第2條第3款規定，勞工因工作獲得之報酬，不論以現
    金或實物方式給付，其為經常性給與者，均屬工資。上訴人
    發給之夜點費因符合「勞務對價性」及「經常給與性」而屬
    工資，已如前述，自不因上訴人原發給實物，後改為發給現
    金，或稱之為「餐費」、「點心費」或「餐點費」即變異其
    性質。又基於公平原則，亦不得因被上訴人就該等函文有「
    餐點費……直接記入非固定薪給資料月報表」之記載（見原審
    卷第103-2頁）未表示反對，即認被上訴人默示同意夜點費
    不計入平均工資。此外，上訴人復未能舉證證明被上訴人曾
    同意夜點費不屬工資範疇。上訴人前揭所辯，自非足採。
  ⒍上訴人又辯稱：伊於77年間考量輪班人員長期於初夜、深夜
    輪班之辛勞，於「一般初夜點心費」及「一般深夜點心費」
    外，另給與「加發初夜點心費」及「加發深夜點心費」，若
    認定夜點費應計入平均工資，亦應僅將加發部分（即加發初
    夜點心費175元及加發深夜點心費250元）計入平均工資云云
    。惟上訴人所謂一般與加發之區別，實係依夜點費發給之歷
    史演進軌跡，以其中77年間增額發給為分水嶺，依該次增額
    前後原有或新增之細目而劃分，此見夜點費歷次調整情形表
    即明（見原審卷第83頁），而不論上訴人賦予夜點費細目為
    加發或一般，均因長久依循固定標準對於輪值夜班人員發給
    而具有制度性，且審諸發給之制度目的，依照社會一般通念
    判斷，皆具有勞務對價性及給與經常性，而屬工資範疇，已
    如前述，則上訴人辯稱一般之夜點費，不應列入平均工資計
    算云云，自無可採。
  ⒎上訴人復辯稱：依勞基法第84條之2規定，被上訴人在勞基法
    施行前任職年資有關退休金平均工資之計算，不應包括系爭
    夜點費云云。惟林永瑞等5人為上訴人所屬派用人員，其退
    休事項依勞基法第84條、退撫辦法第3條規定，應依勞基法
    規定辦理；扈佐安為僱用人員，亦應依勞基法計算。被上訴
    人年資均跨越勞基法施行前後，其在勞基法施行前之工作年
    資及退休金，依勞基法第84條之2規定，應按其在勞基法施
    行前之工作年資，依退休規則規定計算，退撫辦法第6條亦
    有相同內涵之規定。而此所涉工資，依退休規則第10條第2
    項規定，應依工廠法施行細則第4條之規定。又工廠法施行
    細則第4條規定：「本法所稱工資係指工人因工作而獲得之
    報酬。不論以工資、薪金、津貼、獎金或其他任何名義按計
    時、計日、計月、計件給與者均屬之。」對照勞基法第2條
    第3款所規定：「工資：謂勞工因工作而獲得之報酬；包括
    工資、薪金及按計時、計日、計月、計件以現金或實物等方
    式給付之獎金、津貼及其他任何名義之經常性給與均屬之。
    」可知退休規則及勞基法所定之工資，內涵相同。是依被上
    訴人在勞基法施行前年資計算退休金，上訴人所為給與如具
    有「勞務對價性」與「經常性給與」，均屬工資。而上訴人
    發給之系爭夜點費具有勞務對價性，且為經常性給與，業已
    認定如前，則適用勞基法第84條、第84條之2、退撫辦法第3
    條、第6條、退休規則第10條第2項、工廠法施行細則第4條
    規定結果，亦屬工資，應計入平均工資為退休金計算基礎。
    是上訴人此部分所辯，亦非可採。
  ㈢被上訴人得請求上訴人給付系爭退休金差額：
  ⒈依勞基法第84條之2規定，有關適用勞基法前之年資，應依當
    時適用之法令規定計算，至於適用勞基法後之年資，則依同
    法第55條規定計算。次按「勞工退休金之給與標準如下：按
    其工作年資，每滿1年給與2個基數。但超過15年之工作年資
    ，每滿1年給與1個基數，最高總數以45個基數為限」、「前
    項第1款退休金基數之標準，係指核准退休時1個月平均工資
    」，勞基法第55條第1項第1款、第2項分別定有明文。再按
    退撫辦法第6條規定：「各機構人員退休金按其在勞基法施
    行前後之工作年資，分別依退休規則及勞基法之規定計算。
    其在15年以內之工作年資，每滿1年給與2個基數；超過15年
    之工作年資，在勞基法施行前者，每滿1年給與半個基數，
    最高給與35個基數，超過之工作年資不予計算，在勞動基準
    法施行後者，每滿1年給與1個基數。其剩餘年資未滿半年者
    ，以半年計，滿半年者，以1年計。但其在勞基法施行前後
    之工作年資，合計退休金最高給與45個基數為限。」退休規
    則第9條第1款則規定：「工人退休金之給與規定如左：一、
    依第5條規定自願退休之工人及依第6條規定命令退休之工人
    ，工作年資滿15年者，應由工廠給與30個基數之退休金，工
    作年資超過15年者，每逾1年增給半個基數之退休金，其賸
    餘年資滿半年者以1年計算，未滿半年者不計，合計最高以3
    5個基數為限。」
  ⒉系爭夜點費屬勞基法第2條第3款所定工資，既如前述。則上
    訴人計算被上訴人之退休金，自應將系爭夜點費列為平均工
    資計算基礎。被上訴人於上訴人任職期間均跨越勞基法施行
    前後，依前揭規定計算其退休金基數如附表，將附表所列退
    休前3個月平均夜點費數額與退休前6個月平均夜點費數額分
    別計入平均工資計算後，被上訴人各得請求上訴人補發如附
    表「應補發退休金」欄所示之退休金即系爭退休金差額，為
    兩造所不爭執（見本院卷第86頁、原審卷第131至133、178
    頁）。準此，被上訴人自得請求上訴人補發系爭退休金差額
    。
  ⒊又按勞工退休金之給付，雇主應於勞工退休之日起30日內給
    付之。給付有確定期限者，債務人自期限屆滿時起，負遲延
    責任。遲延之債務，以支付金錢為標的者，債權人得請求依
    法定利率計算之遲延利息。應付利息之債務，其利率未經約
    定，亦無法律可據者，週年利率為5%。勞基法第55條第3項
    前段及民法第229條第1項、第233條第1項、第203條分別定
    有明文。查，上訴人未於附表「退休日」欄所示之日起30日
    內給付被上訴人如附表「應補發退休金」欄所示退休金，則
    被上訴人依上開規定，自並得請求上訴人給付自附表「利息
    起算日」欄所示之日起之法定遲延利息。
五、綜上所述，被上訴人依勞基法第55條第1項、退撫辦法第6條
    、退休規則第9條第1款規定，請求上訴人給付系爭退休金差
    額，並自附表利息起算日起加計法定遲延利息，為有理由，
    應予准許。原審所為上訴人敗訴之判決，並無不合。上訴論
    旨指摘原判決不當，求予廢棄改判，為無理由，應駁回其上
    訴。
六、本件事證已臻明確，兩造其餘之攻擊或防禦方法及所用之證
    據，經本院斟酌後，認為均不足以影響本判決之結果，爰不
    逐一論列，附此敘明。
七、據上論結，本件上訴為無理由。依民事訴訟法第449條第1項
    、第78條，判決如主文。   
中　　華　　民　　國　　109 　年　　10　　月　　20　　日
                    勞動法庭
                        審判長法  官  方彬彬
                              法  官  沈佳宜
                              法  官  周群翔
正本係照原本作成。
不得上訴。
中　　華　　民　　國　　109 　年　　10　　月　　20　　日

　　　　　　　　　　　　    　書記官  秦千瑜

附表：（民國/新臺幣）
被上訴人 服務年資起算日 退休金基數  平均夜點費  應補發 退休金 利息起算日  退休日       林永瑞 59年6月25日 勞基法施行前 28.3333 退休前3個月 4,416.67 192,362 105年6月1日  105年5月1日 勞基法施行後 16.6667 退休前6個月 4,033.33   陳慶茂  61年12月22日 勞基法施行前 23.3333 退休前3個月 4,966.67 210,862 107年2月1日  107年1月1日 勞基法施行後 21.6667 退休前6個月 4,383.33   黃博進   73年7月1日 勞基法施行前  0.1667 退休前3個月 4,050 148,439 105年9月1日  105年8月1日 勞基法施行後 44.8333 退休前6個月 3,295.83   周安鳴   72年7月1日 勞基法施行前  2.1667 退休前3個月 5,183.33 222,542 107年9月1日  107年8月1日 勞基法施行後 42.8333 退休前6個月 4,933.33   周哲杉 59年6月25日 勞基法施行前 28.3333 退休前3個月 4,066.67 182,445 105年6月1日  105年5月1日 勞基法施行後 16.6667 退休前6個月 4,033.33   扈佐安 68年3月25日 勞基法施行前 10.8333 退休前3個月 3,933.33 175,862 105年5月2日  105年4月1日 勞基法施行後 34.1667 退休前6個月 3,900